【裁判字號】    91,訴,1634
【裁判日期】    920416
【裁判案由】    綜合所得稅
【裁判全文】
臺北高等行政法院判決                            九十一年度訴字第一六三四號
                              .
  原      告  甲○○
  被      告  財政部台北市國稅局
  代  表  人  張盛和（局長）
  訴訟代理人  乙○○
右當事人間因綜合所得稅事件，原告不服財政部中華民國九十一年三月廿五日台財訴
字第○九○○○七二四四七號（案號：第00000000號）訴願決定，提起行政
訴訟。本院判決如左：
    主  文
原告之訴駁回。
訴訟費用由原告負擔。
    事  實
一緣原告民國（下同）八十七年度綜合所得稅結算申報後，又另自行補申報取自建志
  補習班之其他所得，案經財政部高雄市國稅局查獲，該補習班之所得為原告配偶劉
  煙雲之薪資所得新台幣（下同）四、二七七、八三二元，通報被告併課其當年度綜
  合所得稅，經被告查明上開所得係原告配偶分別取自建志及宏大兩補習班之薪資所
  得並核定原告綜合所得總額為五、八九九、二九八元，淨額為五、三三二、七七○
  元，發單補徵稅額五三○、三四○元。原告不服，主張其配偶劉煙雲未曾在宏大補
  習班工作，僅與建志補習班有合作開設英文班並拆帳分取款項，已自動按其他所得
  補報當年度補習班之收入，被告按薪資所得核課所得稅，未扣除必要費用，實有不
  合理之處等語，申請復查，經被告於九十年十一月十二日以財北國稅法字第九○○
  三九○七三號復查決定書駁回申請，原告仍表不服，提起訴願，亦遭決定駁回，遂
  向本院提起行政訴訟。
二兩造聲明：
  (一)原告聲明：原告經合法通知，未於言詞辯論期日到場，依其起訴狀及準備程序之
    聲明及主張如后：
    訴願決定及原處分均撤銷。
  (二)被告聲明：如主文所示。
三兩造爭點：
  原告主張其配偶劉煙雲未曾在宏大補習班工作，僅與建志補習班有合作開設英文班
  並拆帳分取款項，依規定可扣除必要費用，已自動按其他所得補報當年度補習班之
  收入，被告未予詳查卻按薪資所得核課所得稅，未准扣除必要費用，顯有違誤，是
  否可採？
  (一)原告主張之理由：
    1.查原告之配偶劉煙雲八十七年度自始至終均未在宏大補習班授課，僅與建志補
      習班有合作開班授課，各英文班之收據均由建志補習班開出，且學生上課證均
      註明係高雄市建志補習班，合先說明。可知其涵蓋範圍有八十七年七月、八月
      ，也有五月之上課證，已足以表明包括全學年度之上、下學期。
    2.原告之配偶與建志補習班八十七年度合作開課係採分帳方式，並無一定薪資所
      得，從八十七年二至六月之結算表所示可知八十七年二至六月之各班別學費收
      入原告配偶分得百分之七十五，而建志補習班分得百分之二十五，原告配偶分
      得之百分之七十五，並非全部所得，除應負擔稅捐外，由補習班代墊之招生簡
      章、郵資、推廣津貼及打電話加班費用均由原告配偶所分得款項中扣除。另所
      有講義之打字印刷、封面設計及書籍費用亦由原告配偶負擔，原告配偶尚需負
      擔台北高雄往返旅費及住宿費。故以合作開班拆帳分取收入之形態而言，補習
      班僅提供教室、照明及課程管理，餘均由原告配偶全部負擔。
    3.另為鼓勵學生學習成果，升大學家教班及各種班別均設有獎學金辦法。另為求
      招收更多之學生來源，設有同學互相介紹之招生獎金辦法及申請金額，亦均由
      原告配偶負擔；另為鼓勵各班導師之熱忱工作，亦需支付獎勵金，凡此種支出
      ，均百分之百由原告配偶拆帳所得款項中支付，故實際上原告配偶所得款項絕
      非薪資所得，亦非全部所得，實際淨所得未及分得款項之百分之四十，由於未
      設帳，故原告申報時乃將配偶所得依補習班其他所得之計算方式，扣除未設帳
      之必要費用百分之三十五，以其餘額百分之六十五申報綜合所得，誠屬正確。
    4.另由建志補習班給予原告配偶之簽收條，註明係第一次分帳，參照相關證據，
      在在均顯示原告配偶係與建志補習班採用拆帳方式賺取補習收入，並需負擔相
      當大之成本費用，絕非薪資所得，一目了然。查依司法院釋字第五○○號解釋
      蘇俊雄大法官部分不同意見書謂「實質課稅原則之適用，必須案件中存在有經
      濟上之實質關係與形式上關係不一致，因而依形式關係課稅將發生不公平之結
      果，方有適用」，而本件實質上係原告配偶與補習班之合作開課，雙方之權利
      義務均不相同，其實質關係為各自取有補習學費收入，各自負擔相關費用，故
      依實質關係認定為執行補習收入方為妥當，不應拘泥於形式關係而違反實質課
      稅原則。
    5.依財政部頒定之賦稅法令彙編，私立補習班之收入核定係屬其他所得，而其他
      所得之核定則準用執行業務所得查核辦法，而原告配偶依前述所列舉之理由，
      足堪認定從建志補習班分取之款項乃其他所得之收入毛額而已，而非薪資所得
      ，依未設帳方式准予扣除必要費用，當屬合理合法，被告不查，誤將其他所得
      當成薪資所得核定，實有未妥，且一味採信宏大補習班之說辭，置原告所提之
      證據不顧，實已違反行政程序法第九條。
    6.又依財政部六十六年十一月二十一日台財第三七八七三號函及八十六年七月二
      十八日台財稅第八六一九○八○四六號函，醫師與醫院按收入拆帳者，而非支
      領固定薪資，則屬執業收入，可減除執行業務必要費用，另依財政部六十九年
      九月二日台財稅第三七三三○號函，舞女與舞廳按舞資拆帳取得報酬亦視為執
      行業務收入，且准予扣除必要費用，則依類推適用原則，原告配偶與補習班之
      拆帳收入，非支領固定薪資，且須負擔很多必要費用，自應視同執行業務收入
      （其他所得），並准予扣除必要費用，方屬正當。
    7.查本件係爭重點在於原告配偶於八十七年間取得之四、二七七、八三二元究為
      「薪資所得」？抑「補習班之其他所得」？惟被告及訴願決定機關均置原告所
      提證據於不顧，僅相信高市國稅局之函文認定，惟兩造當事人對事實認定既有
      爭議，核應依客觀證據認定之，復查決定僅謂有宏大及建志補習班之扣繳憑單
      為證，即完全認屬薪資所得，對原告所提證據予以忽略及漠視。「行政機關就
      該管行政程序，應於當事人有利及不利情形，一律注意」行政程序法第九條定
      有明文，而本件原處分及復查、訴願決定均對原告有利之情形莫置一詞，實已
      違反前揭法律第九條規定。再查「行政機關應依職權調查證據，不受當事人主
      張之拘束，對當事人有利及不利事項一律注意」及「行政機關為處分或其他行
      政行為，應斟酌全部陳述與調查事實及證據之結果，依論理及經驗法則判斷事
      實之真偽，並將其決定及理由告知當事人」，亦為行政程序法第三十六條及四
      十三條所明定，茲被告顯未盡調查之能事，對當事人有利之證據視而不見，且
      未將原告主張之理由及提出之證據有何不可信之理由於復查決定及訴願決定中
      闡明，僅籠統的以原告配偶非補習班之負責人或合夥人為由予以駁回，實違反
      行政程序法規定。
    8.末查復查及訴願決定又謂原告配偶非補習班之負責人或合夥人，而係老師，且
      目前法令無老師與補習班拆帳之規定而作為駁回理由，惟查民間之交易習慣與
      經驗，非政府人員得予全面了解，本件之分帳事實既有存在，依所得稅「實質
      課稅」精神，以原告配偶實質所得為課稅基礎尚非謂違反法理，從而應依其他
      收入准予扣除必要費用。況且「稱合夥者，謂二人以上互約出資以經營共同事
      業之契約」及「合夥人之決算及分配利益除契約另有訂定外，應於每屆事務年
      度終為之」分別為民法第六百六十七條第一項及六百七十六條所明定，則合夥
      之要件必為共同經營，各互出資及年度終了為決算，但本件事實上原告配偶與
      訴外人合作開班，並無共同經營或依決算損益而作分配之情事，故非屬合夥自
      明，縱係合夥關係，所分得款項應為盈餘分配，而盈餘分配本應扣除必要費用
      ，而本件原告配偶所分得之款項依證據顯示均屬毛收入部分。依前引舞女舞資
      性質之函釋，難道舞女係舞廳之負責人或合夥人乎？又醫師之拆帳收入性質又
      豈係合夥人或負責人？顯見前引二項函釋均係從實質課稅精神出發而認定該項
      所得之性質，而本件係爭之收入之性質，又何嘗不是屬執行補習班收入之一種
      ？原告主張依實質之精神從寬認定系爭收入性質，准予扣除必要費用，確有理
      由，因原告配偶實際上並非取得薪得所得，此由原告配偶所舉應負擔相當費用
      成本，且由補習班所給付之拆帳扣款明細亦扣除甚多所謂代墊成本項目即明。
    9.綜上所述，請鈞院審酌原告所附證據，准予將八十七年毛收入之四、二七七、
      八三二元視同執業補習班收入，扣除相關必要費用。
  (二)被告主張之理由：
    1.查原告之配偶劉煙雲八十七年度所得資料，其中有取自高雄市私立宏大補習班
      薪資所得四、二七七、八三二元；惟劉煙雲於九十年四月三日向財政部高雄市
      國稅局新興稽徵所檢舉該補習班虛報薪資所得，並另案向被告所屬大安稽徵所
      補報其與高雄市私立建志補習班合作開設英文班，拆帳分取款項之其他所得收
      入總額四、二七七、八三二元，必要費用一、四九七、二四二元，所得額二、
      七八○、五九○元，全案經財政部高雄市國稅局查核後，該局以九十年七月十
      三日財高國稅審二字笰00000000號函，將原告之配偶劉煙雲薪資所得
      四、二七七、八三二元，更正區分為建志補習班（期間為八十七年一月至六月
      ）薪資所得二、○五六、三七○元及宏大補習班（期間為八十七年七月至十二
      月）薪資所得二、二二一、四六二元，通報被告併課原告當年度綜合所得稅。
    2.原告主張其配偶自始至終均未在宏大補習班授課，僅與建志補習班有合作開班
      授課，收據及學生上課證均註明係高雄市建志補習班，原告之配偶與建志補習
      班八十七年度合作開課係採分帳方式，並無一定薪資所得，所分之所得尚須負
      擔各種費用，故實際上原告之配偶所得款項絕非薪資所得，亦非全部所得，由
      於未設帳，故原告之配偶申報時乃依補習班其他所得之計算方式，扣除必要費
      用，申報綜合所得稅，又依財政部頒定之法令，私立補習班之收入核定係屬其
      他所得，其所得之核定準用執行業務所得查核辦法，原告之配偶從建志補習班
      分取之款項乃收入毛額而已，依未設帳方式准予扣除必要費用，當屬合理合法
      ，被告誤將其他所得當成薪資所得核定，實有未妥。另醫師與醫院，舞女與舞
      廳等收入均按拆帳收入核定，准予扣除必要費用，依類推適用原則，原告之配
      偶與補習班之拆帳收入，非支領固定薪資，尚須負擔很多必要費用，自應視同
      執行業務收入，並准予扣除必要費用後課稅。原告之配偶認為被告按宏大及建
      志補習班申報之薪資扣繳憑單課稅，忽略及漠視原告之配偶所提證據，實違反
      行政程序規定。本件原告之配偶與補習班之分帳事實既有存在，依所得稅實質
      課稅精神，原告之配偶薪資所得，應依其他收入准予扣除必要費用課稅等情。
    3.經查原告有系爭薪資所得二、○五六、三七○元及二、二二一、四六二元，有
      卷附建志補習班及宏大補習班填發之扣繳憑單、補充說明書及財政部高雄市國
      稅局九十年七月十三日財高國稅審二字笰00000000號查核函等附案可
      稽，其為薪資所得自屬明確。所訴扣除必要費用乙節，殊無足採。又查原告之
      配偶劉煙雲並非宏大及建志補習班之負責人或合夥人，而係該補習班之老師，
      且目前法令並無老師與補習班拆帳之規定，故原告之主張自與所得稅法中執行
      業務所得或其他所得之規定不符，是其收入核屬薪資所得，原告所訴，殊無足
      採。
    理  由
一本件原告經合法通知，無正當理由，未於言詞辯論期日到場，核無行政訴訟法第二
  百十八條規定準用民事訴訟法第三百八十六條所列各款情形，爰依同上準用民事訴
  訟法第三百八十五條第一項前段規定，准被告之聲請，由其一造辯論而為判決，合
  先說明。
二按「個人之綜合所得總額，以其全年左列各類所得合併計算之︰第一類‧‧‧。第
  三類︰薪資所得︰凡公、教、軍、警、公私事業職工薪資及提供勞務者之所得︰一
  、薪資所得之計算，以在職務上或工作上取得之各種薪資收入為所得額。二、前項
  薪資包括︰薪金、俸給、工資、津貼、歲費、獎金、紅利及各種補助費。但為雇主
  之目旳，執行職務而支領之差旅費、日支費及加班費不超過規定標準者，及依第四
  條規定免稅之項目，不在此限。」、「納稅義務人之配偶，及合於第十七條規定得
  申報減除扶養親屬免稅額之受扶養親屬，有前條各類所得者，應由納稅義務人合併
  報繳。」分別為所得稅法第十四條第一項第三類及第十五條第一項所明定；次按「
  執行業務者於規定期限內辦理結算申報，並能提供證明所得額之帳簿、文據調查者
  ，其執行業務所得，應依帳載核實認定。其未依規定提供調查者。應依所得稅法第
  八十三條及同法施行細則第十三條規定訂定之收費及費用標準核定其所得額。‧‧
  ‧」復為執行業務所得查核辦法第八條前段所規定。
三本件原告八十七年度綜合所得稅結算申報後，又另自行補申報取自建志補習班之其
  他所得，案經財政部高雄市國稅局核定，該補習班之所得為原告配偶劉煙雲之薪資
  所得四、二七七、八三二元，通報被告併課其當年度綜合所得稅，被告乃核定綜合
  所得總額為五、八九九、二九八元，淨額為五、三三二、七七○元，發單補徵稅額
  五三○、三四○元。原告不服，循序申請復查、提起訴願，遞遭駁回，復起訴主張
  其配偶劉煙雲未曾在宏大補習班工作，僅與建志補習班有合作開設英文班並拆帳分
  取款項，依規定可扣除必要費用，已自動按其他所得補報當年度補習班之收入，被
  告未予詳查卻按薪資所得核課所得稅，未准扣除必要費用，顯有違誤，詳如其起訴
  狀事實欄所載理由等語。查原告之配偶劉煙雲為英文老師，在補習班沒有金錢投資
  ，八十七年度自補習班取得四、二七七、八三二元，業據原告之原訴訟代理人張清
  田會計師於九十二年二月二十六日在本院準備程序陳明並記明筆錄在卷可憑，又劉
  煙雲八十七年一月至六月在高雄市○○○路二三一之一號建志補習班之薪資所得為
  二、０五六、三七０元；同年七月至十二月在高雄市○○○路七十四號宏大補習班
  之薪資所得為二、二二一、四六二元，此有財政部高雄市國稅局扣繳憑單更正明細
  表、扣繳憑單申報書、扣繳憑單及補充說明書等附原處分卷可稽，事證明確，從而
  被告併課為原告該年度綜合所得總額為五、八九九、二九八元，淨額為五、三三二
  、七七０元，發單補徵稅額為五三０、三四０元，揆諸首揭規定及說明，自無不合
  。至於原告訴稱：其配偶劉煙雲未曾在宏大補習班工作，僅與建志補習班合作開設
  英文班，並拆帳分取款項，應可扣除必要費用乙節。惟查原告之主張，不僅與前述
  附於原處分卷之資料不符，且原告之配偶劉煙雲既非建志或宏大補習班之負責人，
  亦未能證明係該二補習班之合夥人，而係該二補習班之英文老師，復查時所提分帳
  簽收條，雖有劉煙雲簽名，但無補習班相關負責人員簽名蓋章，自難憑採，且扣繳
  憑單及建志、宏大補習班所出具補充說明書均載明劉煙雲之所得類別為薪資，並非
  執行業務所得或其他所得，原告主張可扣除必要費用，洵不足採。
四綜上說明，本件被告對原告之補稅處分，認事用法，俱無違誤，訴願決定，予以維
  持，亦無不合，原告起訴意旨，非有理由，應予駁回。
五據上論結，本件原告之訴為無理由，依行政訴訟法第九十八條第三項前段、第二百
  十八條，民事訴訟法第三百八十五條第一項前段，判決如主文。
中      華      民      國    九十二    年      四      月     十六     日
                            臺 北 高 等 行 政 法 院  第 一 庭
                                           審 判 長  法    官  王立杰
                                                     法    官  王碧芳
                                                     法    官  黃本仁
右為正本係照原本作成。
如不服本判決，應於送達後二十日內，向本院提出上訴狀並表明上訴理由，如於本判
決宣示後送達前提起上訴者，應於判決送達後二十日內補提上訴理由書（須按他造人
數附繕本）。
中      華      民      國    九十二    年      四      月     十八     日
                                                     書 記 官  姚國華


司法院資訊處製作；財團法人民間司法改革基金會備份。
